【裁判字號】    97,上訴,2609
【裁判日期】    971204
【裁判案由】    偽造文書
【裁判全文】
臺灣高等法院臺中分院刑事判決        97年度上訴字第2609號
上  訴  人  臺灣臺中地方法院檢察署檢察官
被      告  戊○○
                    （現另案於臺灣臺中監獄執行）
上列上訴人因被告偽造文書案件，不服臺灣臺中地方法院96年度
訴字第3447號中華民國97年7月22日第一審判決（ 起訴案號：臺
灣臺中地方法院檢察署 96年度偵字第19265號），提起上訴，本
院判決如下：
    主  文
原判決關於意圖供冒用身分使用，而偽造國民身分證，足以生損
害於公眾及他人部分暨定應執行刑部分均撤銷。
戊○○共同偽造公印文，處有期徒刑捌月，減為有期徒刑肆月，
如易科罰金，以銀元佰元即新臺幣玖佰元折算壹日；扣案之偽
造「丁○○」舊式國民身分證（含戊○○照片壹張）、「乙○○
」、「己○○」汽車駕駛執照（均含陳石桓照片壹張）各壹張，
均沒收。
其他上訴駁回。
主文第二項所處之刑與上訴駁回部分所處之刑，主刑部分應執行
有期徒刑柒月，如易科罰金，以銀元佰元即新臺幣玖佰元折算
壹日。
    犯罪事實
一、緣戊○○於民國（下同）94年11月19日前某時，任職於某貸
    款公司時，因受丁○○之委託，代為辦理信用貸款，而取得
    丁○○之舊式國民身分證影本、汽車駕駛執照影本及丁○○
    設於臺中市農會活期儲蓄存款帳戶之存摺（帳號：00000000
    00000號）封面 ，惟因丁○○並未能提出在職證明書，且其
    存摺所示之資金往來情形，並不符合申辦貸款之條件，戊○○為圖增加自己之業績，遂經由網路查知「大山旅行社有限
    公司」之相關資料後，即單獨基於偽造印文、特種文書、變
    造私文書之犯意，先在不詳時間、地點，委託不知情之不詳
    成年刻印商，偽刻「大山旅行社有限公司」、「甲○○」（
    起訴書誤載為「何壁修」）之印章後，再冒用大山旅行社有
    限公司之名義 ，偽造用以證明丁○○自93年6月間起，至94
    年11月19日止，均在大山旅行社有限公司擔任業務主任之不
    實內容在職證明書1份 ，並在其上蓋用前揭偽造之「大山旅
    行社有限公司」、「甲○○」之印章後，而偽造完成屬於特
    種文書之在職證明書1份 ，足以生損害於丁○○、大山旅行
    社有限公司及甲○○；同時以不詳方式，變更丁○○設於臺
    中市農會活期儲蓄存款帳戶（ 帳號：0000000000000號）之
    存摺內頁資金往來情形之彩色影本，並附於丁○○上開帳戶
    存摺封面之後 ，而變造完成屬於私文書之上開存摺影本1份
    ，以便向金融機構申請信用貸款之用，足以生損害於丁○○
    及臺中市農會對於存款管理之正確性。惟嗣戊○○因獲悉嘉
    義地區之金融機構對於貸款之審核較為寬鬆，乃將該偽造之
    在職證明書，連同上開丁○○所交付之舊式國民身分證影本
    、汽車駕駛執照影本、上開臺中市農會活期儲蓄存款帳戶存
    摺封面影本，寄交綽號「阿猴」之不詳姓名年籍成年男子，
    擬委託「阿猴」以丁○○之名義向嘉義地區之金融機構申請
    信用貸款。惟「阿猴」取得上開資料後，並未依戊○○所託
    ，向金融機構提出信用貸款之申請。
二、於同年12月間，戊○○另與「阿猴」共同基於意圖偽造國民
    身分證、偽造特種文書、印文、公印文之犯意聯絡，由戊○○出面與在跳蚤雜誌刊登廣告之真實姓名年籍不詳之陳姓成
    年男子聯繫後，約定由戊○○提供姓名、年籍資料及照片，
    而以新臺幣5千元至7千元之代價，委託同有偽造國民身分證
    、特種文書、印文、公印文犯意聯絡之陳姓成年男子偽造舊
    式國民身分證及汽車駕駛執照。戊○○因另透過許軒豪之介
    紹，而結識欲辦理貸款，但信用不良之陳石桓（共同偽造特
    種文書部分，另經原審法院判處拘役50日確定），遂向許軒
    豪、陳石桓提議可偽造假證件以辦理貸款，許軒豪、陳石桓
    應允後，乃與戊○○共同基於偽造特種文書、印文之犯意聯
    絡，由陳石桓提供其照片2張予戊○○ ，以供偽造證件之用
    。戊○○取得陳石桓之照片2張後，即連同自己照片1張、丁○○之國民身分證影本、因先前辦理貸款而取得之乙○○、
    己○○汽車駕駛執照影本，一併寄至陳姓成年男子所指定之
    臺北市某處，供陳姓成年男子偽造國民身分證及汽車駕駛執
    照。該陳姓成年男子即於不詳時間，在不詳地點，以不詳方
    式（無積極證據足認係以偽造之「內政部印」公印偽造），
    同時偽造下列特種文書：其上印有偽造之「內政部印」公
    印文且貼上戊○○照片，惟記載丁○○年籍之偽造國民身分
    證1張，並以其事先偽造之不詳字樣鋼印1顆（未扣案，無積
    極證據足認係在戊○○參與後始行偽刻），再蓋用該不詳字
    樣之鋼印於其上之偽造之「丁○○」國民身分證；以不詳
    方式偽造其上均印有「交通部駕駛執照製發之章」印文（無
    積極證據足認係以偽造之「交通部駕駛執照製發之章」印章
    偽造），而均貼有陳石桓照片，但分別記載乙○○、己○○
    年籍資料之偽造「乙○○」 、「己○○」汽車駕駛執照各1
    張，再以先前偽造之「交通部公路總局簽發之章」鋼印（未
    扣案，並無證據證明係在戊○○參與後始行偽造），蓋用於
    偽造之「乙○○」、「己○○」汽車駕駛執照上，因而偽造
    「乙○○」 、「己○○」汽車駕駛執照各1張，足以生損害
    於丁○○、乙○○、己○○、戶政機關對於國民身分證核發
    與管理及交通部對於駕駛執照核發與管理之正確性。陳姓男
    子於偽造完成「丁○○」之國民身分證、「乙○○」、「己○○」汽車駕駛執照後，即將之寄予戊○○收受。
三、戊○○嗣於 95年3月14日上午11時15分許，在其臺中市南區
    樹德里正德2巷4之4號住處 ，為警持搜索票查獲，並扣得偽
    造之「丁○○」國民身分證、「乙○○」、「己○○」汽車
    駕駛執照各1張、偽造之在職證明書影本1份、變造之丁○○
    設於臺中市農會活期儲蓄存款帳戶之存摺（帳號：00000000
    00000號）影本1份、偽造之「大山旅行社」及「何壁修」印
    章各1個。
四、案經臺中縣警察局烏日分局報告臺灣臺中地方法院檢察署檢
    察官偵查起訴。
    理    由
壹、證據能力：按被告以外之人（包括證人、鑑定人、告訴人、
    被害人及共同被告等）於審判外之陳述雖不符刑事訴訟法第
    159條之1至之4等4條之規定，而經當事人於審判程序同意作
    為證據，法院審酌該言詞陳述或書面陳述作成時之情況，認
    為適當者，亦得為證據，同法第159條之5第1 項定有明文。
    本件被害人甲○○、證人陳皓財於警詢、被害人丁○○、共
    犯許軒豪、陳石桓於警詢、偵查中之陳述，其性質固均屬傳
    聞證據，然其等警詢、偵訊筆錄之內容，業經原審及本院審
    理時予以提示並告以要旨，且經檢察官及被告表示意見，當
    事人等已知上述筆錄乃傳聞證據，均未於言詞辯論終結前對
    該筆錄內容異議，依前揭規定，擬制同意作為證據，本院審
    酌上開筆錄作成時，並無不當取供之情形，認為以之作為本
    案之證據亦屬適當，是被害人甲○○、證人陳皓財於警詢、
    被害人丁○○、共犯許軒豪、陳石桓於警詢、偵查中之陳述
    ，自具有證據能力，合先敘明。
貳、認定犯罪事實所憑證據及論罪科刑：
一、訊據被告戊○○固坦承有偽造「丁○○」之舊式國民身分證
    、偽造「乙○○」、「己○○」之汽車駕駛執照之犯行，及
    直承有偽造被害人丁○○在大山旅行社有限公司任職之在職
    證明書等情，惟矢口否認有偽造「大山旅行社有限公司」、
    「甲○○」印章，及變造被害人丁○○設於臺中市農會活期
    儲蓄存款帳戶（帳號：000000000000 0號）存摺影本之犯行
    ，辯稱：「大山旅行社有限公司」、「甲○○」之印章均是
    「阿猴」在嘉義請人盜刻後，再交給伊在在職證明書上蓋章
    ，上開被害人丁○○設於臺中市農會帳戶存摺內頁彩色影本
    ，是由「阿猴」處理的云云。經查：
  (一)被告偽造「丁○○」之舊式國民身分證、「乙○○」、「己○○」之汽車駕駛執照之犯罪事實部分，除經被告自白不諱
    外，並經證人即共犯陳石桓於警詢時證述：被告有向伊索取
    照片等語（見臺灣臺中地方法院檢察署 95年度偵字第11042
    號偵查卷宗【下稱11042號偵卷】第22、23、106頁）、證人
    即共犯許軒豪於偵查中證稱：被告有告訴伊要做假證件之事
    ，伊即叫證人陳石桓準備照片給被告，後來均由被告與證人
    陳石桓 2人直接接洽等語（見11042號偵卷第107頁）、被害
    人即證人丁○○於警詢時證述：伊並未曾將證件提供給被告
    以偽造證件等情（見11042號偵卷第11 頁）均甚明確，且有
    扣案之「丁○○」舊式國民身分證、「乙○○」及「己○○
    」之汽車駕駛執照可資佐證。復查：
  1.扣案之「丁○○」舊式國民身分證，經原審依職權送請內政
    部警政署刑事警察局鑑定結果，認「丁○○」舊式國民身分
    證之國旗圖案、底紋圖案及印刷字跡均與樣張不相符，故該
    舊式國民身分證（含鋼印、「內政部印」印文）判係偽造等
    情，有該局97年3月4日刑鑑字第0970026622號鑑定書附卷可
    稽（見原審卷第68、69頁），而堪認扣案之「丁○○」之國
    民身分證係偽造而來無訛。
  2.另扣案之「乙○○」汽車駕駛執照之發照日期、管轄編號、
    有效日期列印格式及鋼印，均與公路監理資訊系統登錄不同
    等情 ，有交通部公路總局臺中區監理所豐原監理站97年2月
    25日中監豐字第0970002838號函及所附公路監理資訊系統各
    1份在卷可參（見原審卷第58頁 ）；至扣案之「己○○」汽
    車駕駛執照上之發照日期與有效期限，亦與電腦資料不符等
    情 ，則有交通部公路總局臺中區監理所彰化監理站97年2月
    25日中監彰字第0970003823號函及所附彰化監理站汽車駕駛
    人螢幕列印資料各 1份存卷可查（見原審卷第63、64頁），
    足證扣案之「乙○○」、「己○○」之汽車駕駛執照均係偽
    造，應堪認定。
  3.又查，偽造之「丁○○」國民身分證上「內政部印」之公印
    文、偽造之「乙○○」、「己○○」汽車駕駛執照上「交通
    部駕駛執照製發之章」之印文，除以偽造之公印、印章偽造
    外，仍有可能係以影印或電腦描繪等他方式偽造而成，是在
    無積極證據證明該偽造之「內政部印」、「交通部駕駛執照
    製發之章」係以偽造之公印、印章加以偽造之情形下，本諸
    罪疑唯輕原則，本院認定該「內政部印」、「交通部駕駛執
    照製發之章」之偽造公印文、偽造印文均係以其他不詳方式
    偽造而成。
4.  偽造之「丁○○」國民身分證上有蓋用鋼印之痕跡；該鋼印
    文與偽造之「乙○○」、「己○○」汽車駕駛執照上所蓋用
    之「交通部公路總局簽發之章」鋼印文均無法以實體鋼印印
    蓋以外之方式偽造，堪認該部分印文，係以偽造之鋼印蓋用
    而成。惟偽造之「丁○○」國民身分證上所蓋鋼印之字樣並
    不清晰，而無法辨識其上文字為何等情，業經原審當庭勘驗
    屬實（見原審卷第163頁 ），故而無法確認該鋼印上之不詳
    字樣是否足以表示公務機關或機關長官資格及其職務，難以
    遽認其為公印文，本諸罪疑唯輕原則，應認該印文為普通之
    印文。又偽造之「丁○○」國民身分證、偽造之「乙○○」
    、「己○○」汽車駕駛執照，雖分別有不詳字樣、「交通部
    公路總局簽發之章」之鋼印文，惟因並無積極證據足認被告
    有參與偽造上開鋼印之行為，依「疑點利益歸於被告」原則
    ，應為有利於被告之判斷，是認被告並無參與偽造該不詳字
    樣鋼印之行為。
  (二)就被告偽造「大山旅行社有限公司」、「甲○○」印章、印
    文，及偽造被害人丁○○在大山旅行社有限公司擔任業務主
    任之在職證明書之犯罪事實，業經證人即被害人丁○○於警
    詢時證述 ：伊不曾任職於大山旅行社等語（見11042號偵卷
    第11頁）、證人即大山旅行社有限公司之代表人甲○○於警
    詢時證稱：伊係址涉嘉義市○區○○路28 3之1號2樓之大山
    旅行社有限公司負責人，大山旅行社有限公司並未開立過在
    職證明書，亦未授權被告開立在職證明書，伊亦不認識證人
    丁○○、被告，證人丁○○並非大山旅行社有限公司之員工
    ，警方提示之證人丁○○在職證明書上的「大山旅行社有限
    公司」印章與大山旅行社有限公司的印章字體不同，且大山
    旅行社有限公司所使用之紙張，並非一般紙張，其上會有大
    山旅行社之字樣等語（見11042偵卷第44 、45頁）、證人即
    花旗銀行副理陳皓財於警詢時證述：花旗銀行行銷部門曾於
    94年11月23日，以傳真之方式收到為申請信用卡而提出之證
    人丁○○之荷蘭銀行信用卡影本、駕照、國民身分證、臺中
    市農會存摺影本、大山旅行社在職證明書等資料等語（見11
    042號偵卷第27頁）屬實 ，並有偽造之大山旅行社有限公司
    在職證明書影本、臺灣省嘉義市政府營利事業登記證、「大
    山旅行社有限公司」及「甲○○」真正印章之印文各１份在
    卷可稽（見1042號偵卷第48至50頁），且有「大山旅行社有
    限公司」、「甲○○」之印章各1個 、偽造之在職證明書影
    本1份扣案可資佐憑 。至被告雖於原審準備程序及審理、以
    及本院審理時否認有偽刻「大山旅行社有限公司」、「甲○○」印章之犯行，惟查，被告於95年5月9日警詢時業已供承
    ：「我有刻大山旅行社的大小章，並自行製作假的在職證明
    ，供「阿猴」去辦信用卡」等語（ 見1104 2號偵卷第5頁）
    ；又於 95年3月14日警詢時供認：「˙˙˙印章（大山旅行
    社公司章、甲○○私章）二顆，因我朋友丁○○（誤載為郭
    博慶）要辦貸款，需要公司證明，所以我才會去刻大山旅行
    社公司章及甲○○私章作假證明˙˙˙。」等語（見臺灣臺
    中地方法院檢察署95年度偵字第6007號偵查卷宗【下稱6007
    號偵卷】第6頁背面）；復於偵查中供稱：「˙˙˙印章（
    指偽造之「大山旅行社有限公司」、「甲○○」印章）是我
    在貸款公司做時，丁○○委託我去幫他辦貸款，但是他沒有
    證明，我就替他做假在職證明，丁○○並不知道我有替他刻
    印章並作假的在職證明˙˙˙」（見6007偵卷第69頁），均
    供述有偽刻「大山旅行社有限公司」、「甲○○」印章之行
    為如一，是其嗣後翻異前詞，空言否認有偽刻「大山旅行社
    有限公司」、「甲○○」印章之行為，顯係事後推諉之詞，
    尚難憑採。又被告於原審準備程序時供稱：伊原來就在幫他
    人向銀行申請信用貸款，但因公司無法承作，且經伊向同業
    打聽結果，嘉義地區銀行審核較為寬鬆，所以伊就將證人丁○○申請信用貸款之資料往嘉義送，才因而結識綽號「阿猴
    」之人等語（見原審卷第78頁），足徵被告係將證人丁○○
    辦理貸款所需資料全部備妥後，始委託甫認識之綽號「阿猴
    」之成年男子代為向嘉義地區之金融機構提出申請，是尚難
    認為綽號「阿猴」之成年男子，就偽造「大山旅行社有限公
    司」、「甲○○」、偽造在職證明書部分，與被告有何犯意
    聯絡及行為分擔（此與公訴人起訴書所認定之犯罪事實相同
    ）。
  (三)又被告為警查獲時，所扣得之戶名為被害人丁○○，帳號為
     0000000000000號之臺中市農會存摺封面及內頁彩色影本等
    情 ，有該存摺封面及內頁彩色影本各1份（見6007號偵卷第
    50至53頁）。而被害人丁○○確曾於臺中市農會開設上開帳
    號之帳戶等情 ，則有臺中市農會97年3月13日中市農信字第
    0970000250號函及所附開戶以來之對帳單各1份附卷可參（
    見原審卷第99至101頁 ）。然經比對上開對帳單與扣案之存
    摺內頁影本，二者並不相符，固堪認定扣案之存摺影本關於
    內頁部分，係變造者無訛。被告雖否認有變更該存摺內頁影
    本之資金往來明細，而變造該存摺影本之犯行，惟查，一般
    人在向金融機構申請信用貸款時，申辦貸款者，除須提出在
    職證明書以證明有正常之工作收入外，亦須提出金融機構帳
    戶之存摺，供金融機構藉由其帳戶之資金往來狀況，以判斷
    其還款能力之優劣，而作為是否核准貸款之依據。被告於為
    被害人丁○○申辦貸款時，係任職於代辦貸款之公司，對於
    申辦信用貸款時，應提出存摺乙節，自應知之甚詳。而被告
    係將被害人丁○○辦理貸款所需資料全部備妥後，委託甫認
    識之綽號「阿猴」之成年男子代為向嘉義地區之金融機構提
    出申請等情，已如前述，是被告於將申請貸款之資料交付予
    「阿猴」時，當亦須一併交付被害人丁○○金融機構帳戶之
    存摺（含內頁），以供「阿猴」申辦信用貸款，方屬合理。
    又查被告於原審審理時供稱：扣案之申請被害人丁○○花旗
    銀行信用卡之相關資料，是伊在「阿猴」申請花旗銀行信用
    卡後 ，伊才去向「阿猴」取回來等情（見原審卷第139頁背
    面）；再觀諸被告取回之資料中尚包括被害人丁○○之舊式
    國民身分證影本、汽車駕駛執照、偽造之在職證明書等被告
    交付予「阿猴」以申辦貸款之原始資料，然其中並無被害人
    丁○○之上開臺中市農會帳戶之真正存摺內頁影本，是堪認
    被告交付予「阿猴」，以供其代為申辦貸款之資料中，所附
    之被害人丁○○上開帳戶存摺內頁影本，應係如扣案經變造
    者，而非真正存摺影本等情，堪以認定。從而，被告辯稱：
    扣案經變造之被害人丁○○上開臺中市農會帳戶之存摺影本
    ，係「阿猴」處理的云云，應不足採。
  (四)又被告雖於偵查及原審準備程序時供稱：伊於偽造被害人丁○○在大山旅行社有限公司任職之在職證明書後，有向香港
    商香港上海匯豐銀行（下稱匯豐銀行）銀行、中國信託商業
    銀行（下稱中國信託銀行）提出貸款之申請云云（見6007號
    偵卷第69頁、原審卷第78頁）。惟查，經匯豐銀行核准貸款
    者，即會在該銀行開設存款帳戶，然被害人丁○○並未於該
    行開設存款帳戶；又若申請信用貸款未經核准時，匯豐銀行
    會將所有申請資料、文件全數退還申請人等情，亦有該銀行
    91年 3月24日（97）港匯銀（總）字第1458號函及原審電話
    紀錄各 1份附卷可按（見本院卷第104、106頁）。另經原審
    以被害人丁○○之姓名、國民身分證統一編號向中國信託銀
    行查詢申辦貸款情形，經該銀行分別回覆：「經查詢身分證
    字號Ｚ000000000於本行無申辦信用貸款紀錄」、「茲因貴單
    位來函查詢（戶名：丁○○）之資料不足，故本行無法提供
    相關資料˙˙˙」，均難以證明被告所供有以偽造之在職證
    明書向匯豐銀行、中國信託銀行申辦貸款等情。是被告關於
    有行使上開偽造之在職證明書，為證人丁○○申請貸款乙節
    ，尚乏補強證據以資證明，自難逕以被告上開供述，即認被
    告尚有行使該偽造之在職證明書之犯行，附此敘明。
  (五)證人陳皓財於警詢時證述：被害人丁○○於94年11月23日有
    檢具荷蘭銀行信用卡影本、駕照、國民身分證、臺中市農會
    存摺影本、大山旅行社在職證明書等資料，傳真至花旗銀行
    電話行銷部門申請，嗣花旗銀行於94年11月29日核發卡號為
    000000 0000000000之信用卡給被害人丁○○等語（見11042
    號偵卷第27、28頁），固足徵以被害人丁○○申請信用卡時
    ，確有提出上開變造之存摺影本以行使等情無誤。而被告雖
    於95年5月9日警詢時一度供稱：偽造被害人丁○○之在職證
    明書 ，是要供「阿猴」去辦理信用卡云云（見11042號偵卷
    第5頁） ，然其於該次警詢時，另供述：伊後來才知道「阿
    猴」將伊所交付之資料拿去辦理信用卡，「阿猴」把額度刷
    爆以後，才將信用卡交給伊，伊覺得這樣不好，所以每月替
    「阿猴」繳納最低額度，伊為了方便銀行與伊聯絡，所以想
    將帳單寄送地址改至伊住處，但花旗銀行說伊沒有戶籍謄本
    ，所以不讓伊更改地址，只讓伊更改聯絡電話等語（見1104
    2號偵卷第6頁），核與證人陳皓財於警詢時證述：被害人丁○○信用卡原來帳單寄送地址為嘉義市○○路 346巷11號，
    聯絡電話為00-0000000號，嗣後改為00-00000000、0000000
    000號等語相符（見11042號偵卷第28頁），且上開更改後之
    聯絡電話，亦與被告於警詢筆錄上所記載之電話號碼相同，
    堪認被告供稱有向花旗銀行更改聯絡電話等情非虛。衡情被
    告茍有單獨或與「阿猴」冒用被害人丁○○之名義申辦信用
    卡，進而盜刷，其目的無非係欲免除繳納卡費之責，以圖取
    不法所得，則被告又豈會於為上開行為後，主動向花旗銀行
    更改電話，使花旗銀行得知其聯絡方式，而讓其犯行有曝光
    之虞？是被告辯稱關於以被害人丁○○之名義向花旗銀行申
    辦信用卡部分，毫不知情，尚屬可採。
  (六)綜上所述，被告辯稱並無偽造「大山旅行社有限公司」、「
    甲○○」印章、變造戶名為被害人丁○○，帳號為00000000
    00000號之臺中市農會存摺影本之犯行 ，顯均係事後卸責之
    詞，不足採信。被告上開偽造印章、印文、特種文書、變造
    私文書、意圖供冒用身分使用而偽造國民身分證之犯行，均
    事證明確，至堪認定，應予依法論科。
二、按被告行為後，94年2月2日修正公布之刑法，業於95年7月1
    日施行，新刑法第2條第1項之規定，係規範行為後法律變更
    所生新舊法律比較適用之準據法，於新刑法施行後，應適用
    新刑法第2條第1項之規定，為「從舊從輕」之比較。另於比
    較時應就罪刑有關之共犯、未遂犯、想像競合犯、牽連犯、
    連續犯、結合犯，以及累犯加重、自首減輕暨其他法定加減
    原因（如身分加減）與加減比例等一切情形，本於統一性及
    整體性原則，綜其全部罪刑之結果而為比較（最高法院95年
    5月23日刑事庭第8次會議決議參照）。茲將本案涉及法律變
    更之部分如下：
  (一)刑法第28條原規定：「二人以上共同『實施』犯罪之行為者
    ，皆為共同正犯。」，新法修正為：「二人以上共同『實行
    』犯罪之行為者，皆為共同正犯。」，將舊法之「實施」修
    正為「實行」。原「實施」之概念，包含陰謀、預備、著手
    及實行等階段之行為，修正後僅共同實行犯罪行為始成立共
    同正犯。是新法共同正犯之範圍已有限縮，排除陰謀犯、預
    備犯之共同正犯。新舊法就共同正犯之範圍既因此而有變動
    ，自屬犯罪後法律有變更，而非僅屬純文字修正，應有新舊
    法比較適用之問題（最高法院 96年度臺上字第934、1323號
    判決參照）。而本件被告與共犯「阿猴」、陳姓不詳成年男
    子、許軒豪、陳石桓如犯罪事實欄二、所示之犯行，既屬實
    行犯罪行為之正犯，無論依修正前後之規定，均應依第28條
    規定論擬。
  (二)修正後刑法第 51條第5款規定：「宣告多數有期徒刑者，於
    各刑中之最長期以上，各刑合併之刑期以下，定其刑期。但
    不得逾30年。 」，與被告行為時之修正前刑法第51條第5款
    規定：「宣告多數有期徒刑者，於各刑中之最長期以上，各
    刑合併之刑期以下，定其刑期。但不得逾20年。」之規定相
    較，自以舊法規定之定應執行刑之上限20年對行為人較為有
    利，此為影響行為人刑罰之法律效果，是被告行為後法律已
    有所變更，經比較新舊刑法第51條第5款之規定 ，應以修正
    前之規定對被告為有利。
  (三)綜合上述刑法各條文修正前、後之比較，揆諸前揭最高法院
    決議及修正後刑法第2條第1項規定之「從舊、從輕」原則，
    本案自應適用被告行為時之法律，即修正前刑法之相關規定
    ，予以論處，較有利於被告。
三、
  (一)按在職證明書應係關於服務之證書 ，屬刑法第212條所定之
    特種文書（最高法院86年度臺上字第4801號、91年度臺上字
    第7108號判決意旨參照）。次按，刑法上所稱之公印，係指
    表示公署或公務員資格之印信而言，如不足以表示公署或公
    務員之資格者，不得謂之公印，即為普通印章。「交通部駕
    駛執照製發之章」、「交通部公路總局簽發之章」，其機關
    全銜之下既綴有「駕駛執照製發之章」、「簽發之章」數字
    ，其非依印信條例規定，由上級機關所製發之印信，以表示
    該機關之資格者甚明，自非公印，最高法院著有69年臺上字
    第1676號判例可資參照。又偽造特種文書，並偽造其上所蓋
    用之印文，應分別成立刑法第212條及第217條第1項或第218
    條第1項之罪 ，並依同法第55條從一重之偽造印文或公印文
    罪處斷（司法院34年院解字第3020號解釋及司法院大法官會
    議解釋第82號解釋意旨參照）。查本件偽造之「丁○○」舊
    式國民身分證上之「內政部印」之印文，係用以表明公務主
    體之同一性，而為內政部於職務上所使用之印信，核屬公印
    。至偽造之「乙○○」、「己○○」汽車駕駛執照上之「交
    通部駕駛執照製發之章」、「交通部公路總局簽發之章」之
    印文，則非公印文，應屬普通印文。是以被告偽造「交通部
    駕駛執照製發之章」之印文，而偽造「乙○○」、「己○○
    」之汽車駕駛執照、偽造「大山旅行社有限公司」、「甲○○」之印文而偽造丁○○之在職證明，因偽造印文之行為，
    刑法第217條第1項既有獨立處罰規定 ，且刑度較刑法第212
    條規定者為重，揆諸前開說明，自難僅論以刑法第 212條之
    罪。
 (二) 核被告所為，就偽造「丁○○」國民身分證部分，其上並有
    偽造之內政部公印文，係犯刑法第218條第1項 、第212條之
    罪，就偽造「乙○○」、「己○○」汽車駕駛執照部分，係
    犯刑法第212條之偽造特種文書罪 、第217條第1項之偽造印
    文罪。公訴意旨漏未斟酌在職證明書應係關於服務之證書，
    應為刑法第212條所定之特種文書，而認被告係犯刑法第210
    條之偽造私文書犯行，顯有誤會，惟其基本事實同一，本院
    自應予以審理，並變更其起訴法條。就偽造在職證明書部分
    ，係犯刑法第212條之偽造特種文書罪 、刑法第217條第1項
    之偽造印文罪；就變造戶名為被害人丁○○，帳號為000000
    0000000號之臺中市農會存摺影本之部分 ，所為係犯刑法第
    210條之變造私文書罪 。另公訴意旨誤認扣案之「丁○○」
    舊式國民身分證、「乙○○」、「己○○」汽車駕駛執照，
    均係由被告委託陳姓不詳成年男子以換貼照片之方式變造；
    復未斟酌就上開戶名為被害人丁○○，帳號為000000000000
    0號之臺中市農會存摺部分 ，係就真正存在之帳戶，變更其
    內頁之內容，應屬變造而非偽造，而認被告分係犯刑法第21
    2條之變造特種文書罪、偽造私文書罪 ，惟偽造及變造特種
    文書、私文書，係分別規定於同一法條，因此自毋庸變更起
    訴法條，併此敘明。
  (三)被告偽造「大山旅行社有限公司」、「甲○○」之印章後，
    復持以在偽造之丁○○在職證明上接續蓋用「大山旅行社有
    限公司」、「甲○○」之印文各1枚 ，其偽造印章之行為係
    偽造印文之階段行為，不另論罪。
  (四)被告在偽造之在職證明上接續蓋用「大山旅行社有限公司」
    、「甲○○」之印文各1枚之行為 ，顯係在密接之時地，利
    用同一機會，本於單一犯意接續而為，觸犯同一犯罪構成要
    件，各行為之獨立性極為薄弱，依一般社會健全觀念，在時
    間差距上，難以強行分開，屬接續犯，應論以一罪。
  (五)被告就偽造「丁○○」舊式國民身分證及公印文之犯行，與
    「阿猴」、陳姓不詳成年男子間，有犯意聯絡及行為分擔；
    就偽造「乙○○」、「己○○」汽車駕駛執照之犯行，與「
    阿猴」、陳姓不詳成年男子、共犯許軒豪、陳石桓間，有犯
    意聯絡及行為分擔，均為共同正犯。
  (六)被告利用不知情之不詳成年刻印商偽造「大山旅行社有限公
    司」、「甲○○」之印章各1個 ，為間接正犯，應負與正犯
    同一責任。
  (七)被告以一行為同時偽造在職證明書及其上「大山旅行社有限
    公司」、「甲○○」之印文各1枚 ，及變造戶名為被害人丁○○，帳號為000 0000000000號之臺中市農會存摺影本，而
    分別觸犯偽造特種文書 、偽造印文及變造私文書3罪；另同
    時委託陳姓不詳成年男子偽造「丁○○」舊式國民身分證、
    「乙○○」 、「己○○」汽車駕駛執照各1張，因該陳姓不
    詳成年男子未經查獲，且乏證據足認上開國民身分證、汽車
    駕駛執照，暨汽車駕駛執照上之印文，係異時異地製作，自
    應認上揭國民身分證1張及其上公印文、汽車駕駛執照2張及
    其上之印文，係同時同地偽造，而以一行為同時觸犯造國民
    身分證罪、偽造特種文書、偽造印文罪、偽造公印文罪，均
    為想像競合犯，應分別從一重之變造私文書罪及偽造公印文
    罪處斷（刑法第55條關於想像競合犯之規定，新法增列但書
    「不得科以較輕罪名所定最輕本刑以下之刑」，係科刑之限
    制，為法理之明文化，非屬法律之變更，自無新舊法比較之
    問題 ，依最高法院95年第21次刑事庭決議、95 年度臺上字
    第5833號判決意旨，應逕適用修正後之刑法規定，附此敘明
    ）。
  (八)如犯罪事實欄二所示之犯行，公訴人雖僅就被告偽造「乙○○」、「己○○」汽車駕駛執照之犯行予以起訴，就偽造印
    文之犯行，未經起訴，惟該未經起訴部分犯行，既與起訴部
    分有想像競合犯之裁判上一罪關係，為起訴效力所及，本院
    自應併予審理，附此敘明。又被告所犯偽造公印文之犯行，
    雖未經公訴人起訴，惟該未經起訴部分犯行，既與起訴部分
    有想像競合犯之裁判上一罪關係，為起訴效力所及，本院自
    應併予審理，附此敘明。
  (九)被告所犯上開變造私文書罪及偽造公印文罪，犯意各別，罪
    名互異，應予分論併罰。
  (十)原審判決關於被告變造私文書部分 ，依刑法第210條、刑法
    第219條、第第38條第1項第3款，刑法施行法第1條之1、第3
    條之1，修正前罰金罰鍰提高標準條例第2條，中華民國96年
    罪犯減刑條例第2條第1項第3款 、第7條、第9條之規定，並
    審酌被告為使能讓證人丁○○向銀行貸得款項，以增加業績
    ，即任意偽造在職證明書、變造存摺影本，行為殊不足取，
    惟念其手段平和，尚未持上開變造之文書犯他罪，行為所生
    損害非鉅，犯罪後大致坦承犯行，態度尚佳等一切情狀，量
    處有期徒刑8月，減為有期徒刑4月，並諭知易科罰金之折算
    標準，且認公訴人就被告具體求刑部分，以原審認定之犯罪
    事實，與起訴書所載，已有不同，故就被告如犯罪事實欄一
    所載之犯罪事實，審酌上情 ，認就被告量處有期徒刑8月，
    已足資懲儆，檢察官上開具體求刑，尚屬過重，且認被告將
    偽造之在職證明書，嗣轉交予「阿猴」，再由阿猴持以傳真
    至花旗銀行申請信用卡，則因傳真而由花旗銀行留存之在職
    證明書影本，已非被告所有之物，爰不為沒收之宣告。又偽
    造「大山旅行社有限公司」 、「甲○○」印章各1個，及上
    開花旗銀行所留存之在職證明書上偽造之「大山旅行社有限
    公司」、「甲○○」印文各1枚 ，不問屬於犯人與否，均應
    依刑法第219條之規定 ，予以宣告沒收；至扣案之偽造在職
    證明書、變造之被害人丁○○設於臺中市農會活期儲蓄存款
    帳戶之存摺（帳號：0000000000000號）影本 ，雖均為影本
    ，然其作用與原本相同，仍屬偽造特種文書、變造之私文書
    ，皆為被告所有，且為犯本案所得之物，而依刑法第38條第
    1項第3款之規定，宣告沒收之，核其認事用法均無不當，量
    刑亦稱妥適，應予維持。檢察官就原審判決關於被告變造私
    文書部分雖具狀上訴，惟未指出原審判決關於被告變造私文
    書部分有何不當之處，是其關此部分之上訴顯無理由，應予
    駁回。另原審判決關於被告意圖供冒用身分使用，而偽造國
    民身分證，足以生損害於公眾及他人部分，認被告罪證明確
    ，予以論罪科刑，固非無見，惟按「行為之處罰，以行為時
    之法律有明文規定者為限，為刑法第1條前段所明定 ，此係
    罪刑法定及刑罰不溯既往之原則。而行為後法律有變更者，
    適用行為時之法律，但行為後之法律有利於行為人者，適用
    最有利於行為人之法律，刑法第2條第1項亦定有明文。復按
    刑法學理上所稱法規競合（法條競合），係指單一行為，發
    生單一之犯罪結果，與數個刑罰法律規定之犯罪構成要件全
    部或一部符合，因法規之錯綜關係，致同時有數個法規競合
    適用時，祇能依(1)重法優於輕法。(2)特別法優於普通法。(3)
    基本法優於補充法。(4)全部法優於一部法。(5)狹義法優於廣
    義法等原則，選擇一個最適當之法規作為單純一罪予以論處
    而排斥其他法規之適用。惟其中之「特別法優於普通法」原
    則，應排除普通法較特別法處罰為重者，即普通法之處罰較
    特別法之處罰為重時，仍應適用「重法優於輕法」之原則，
    此乃法律當然之解釋。至於法規競合，既係因其一個犯罪行
    為，同時有符合該犯罪構成要件之數個法規可適用，則於行
    為時若無法規競合之情形，迨於行為後始制定較普通法處罰
    為重之特別法，基於前揭罪刑法定原則，自無適用行為後始
    制定之較重處罰之特別法之餘地；此與刑法第2條第1項但書
    ，因有利於行為人而為罪刑法定原則例外之情形不同，不可
    不辨。再按國民身分證原屬刑法第 212條之特種文書，而戶
    籍法於民國九十七年五月二十八日增訂公布第 75條第1項，
    規定：『意圖供冒用身分使用，而偽造、變造國民身分證，
    足以生損害於公眾或他人者，處五年以下有期徒刑、拘役或
    科或併科新台幣五十萬元以下罰金』；依其內容，關於國民
    身分證部分，應屬刑法第212條之特別規定，至於刑法第218
    條第1項之偽造印章、印文罪 ，並未修正，且與戶籍法第75
    條第1項之構成要件不同，自難謂戶籍法第75條第1項係刑法
    第218條第1項之特別法。偽造、變造國民身分證，並不當然
    需要偽造國民身分證上之公印文，是偽造、變造國民身分證
    ，自不能當然包括偽造公印文在內。而偽造公印或公印文，
    刑法第218條既有獨立處罰規定，且較戶籍法第75條第1項規
    定之處罰為重，則於偽造國民身分證同時偽造公印或公印文
    者，即難僅論以戶籍法第75條第1項之罪，而置刑法第218條
    第1項處刑較重之罪於不問（ 大法官釋字第八二號解釋參照
    ）。國民身分證本屬刑法第 212條條規定之特種文書，被告
    行為後戶籍法修正增訂第75條第1項 ，將偽造、變造國民身
    分證罪獨立規定，自屬行為後法律有變更，原判決自應比較
    適用，並就與刑法第218條第1項之法律關係論處。」（最高
    法院台上字第5114號判決參照），原審判決認戶籍法既就偽
    造國民身分證另定處罰之條款，應認係特別規定，有關偽造
    國民身分證之行為，應逕依戶籍法第 75條第1項之規定處罰
    ，亦即偽造「內政部印」公印文之行為，應屬偽造國民身分
    證之階段行為，不另論罪，即有違誤，檢察官就原審判決關
    於被告意圖供冒用身分使用，而偽造國民身分證，足以生損
    害於公眾及他人部分，亦執上開理由，指摘原審判決不當，
    即有理由，自應由本院將原審判決關於被告意圖供冒用身分
    使用，而偽造國民身分證，足以生損害於公眾及他人部分暨
    定應執行刑部分均撤銷，爰審酌被告偽造國民身分證及駕駛
    執照，行為殊不足取，惟念其手段平和，所生損害非鉅，犯
    罪後大致坦承犯行，態度尚佳等一切情狀 ，量處有期徒刑8
    月。至公訴人雖就被告為具體求刑，惟本院認定之犯罪事實
    ，與起訴書所載，已有不同，本院就被告如犯罪事實欄二所
    載之犯罪事實，審酌上情 ，認就被告量處有期徒刑8月，已
    足資懲儆，檢察官上開具體求刑，尚屬過重，附此敘明。又
    被告為本件如犯罪事實欄二所載犯行之犯罪時間 ，在96年4
    月24日以前 ，且所犯悉合於中華民國96年罪犯減刑條例第2
    條第1項第3款之減刑條件，應依法各減其宣告刑2分之1，即
    各減為有期徒刑4月，並定其應執行刑為有期徒刑7月。又按
    ，於刑法修正施行前犯併合處罰數罪中之一罪，且該數罪均
    符合第41條第1項得易科罰金之規定者 ，適用修正前刑法第
    41條第2項規定，刑法施行第3條之1第2項定有明文。本件被
    告所犯前揭犯罪事實欄二所載之罪，在95年7月1日修正施行
    前，且得易科罰金 ，自應適用刑法施行法第3條之1第2項、
    舊法即依修正前刑法第41條第1項前段、第2項，及廢止前罰
    金罰鍰提高標準條例第2條規定 ，諭知以銀元3百元折算1日
    為易科罰金折算標準 。又被告所犯犯罪事實欄二之2罪與上
    開經駁回部分之罪經減刑所定應執行刑 ，固逾有期徒刑6月
    ，然揆諸前揭說明 ，仍得依照修正前刑法第41條第2項諭知
    易科罰金之折算標準 。另按被告行為時之刑法第41條第1項
    前段規定 ：「犯最重本刑為5年以下有期徒刑以下之刑之罪
    ，而受 6個月以下有期徒刑或拘役之宣告，因身體、教育、
    職業、家庭之關係或其他正當事由，執行顯有困難者，得以
    1元以上3元以下折算1日 ，易科罰金」；且被告上開行為時
    之易科罰金折算標準 ，即修正前罰金罰鍰提高標準條例第2
    條前段（94年5月17日已刪除）所為之規定 ，係就其原定數
    額提高為1百倍折算1日，則本件被告行為時之易科罰金折算
    標準，應以銀元3百元折算1日，經折算為新臺幣後，應以新
    臺幣9百元折算1日。扣案偽造之「丁○○」舊式國民身分證
    （含被告照片1張） 、「乙○○」、「己○○」汽車駕駛執
    照（均含證人陳石桓照片1張） ，皆為被告所有，且為犯本
    案所得之物，均應依刑法第38條第1項第3款之規定，宣告沒
    收之。而上開偽造之「丁○○」舊式國民身分證上之「內政
    部」公印文、「乙○○」、「己○○」汽車駕駛執照上之「
    交通部駕駛執照製發之章」、「交通部公路總局簽發之章」
    印文、扣案之偽造在職證明書上偽造之「大山旅行社有限公
    司」、「甲○○」印文，因上開在職證明書均已宣告沒收，
    爰不再重複為沒收之宣告（最高法院63年臺上字第2770號判
    例意旨參照）。另被告為警查獲時，扣得之護貝機、裁紙刀
    、防偽鈔燈各1臺 、國民身分證影本40份、套印汽車行照光
    碟、套印戶口名簿光碟各1片 、貸款所需資料影本（扣除偽
    造之在職證明書影本、變造之戶名被害人丁○○，帳號為00
    00000000000號之臺中市農會存摺影本）、照片6張部分，被
    告迭供稱：係伊前案偽造有價證券案件所使用之物，與本案
    無關等語，且乏積極證據證明係供本件犯罪所用，或本件犯
    罪所得之物，又非違禁物，爰均不為沒收之宣告，併此敘明
    。
據上論斷，應依刑事訴訟法第368條、第369條第1項前段、第364
條第299條第1項前段、第300條，刑法第2條第1項、第212條、第
217條第1項、第218條第1項、第55條、第219條 、修正前第28條
、第41條第1項前段、第2項，第51條第5款 、第38條第1項第3款
，刑法施行法第1條之1、第3條之1，修正前罰金罰鍰提高標準條
例第2條，中華民國96年罪犯減刑條例第 2條第1項第3款、第7條
、第9條、第10條，判決如主文。
本案經檢察官丙○○到庭執行職務。
中    華    民    國    97    年    12    月    4    日
            刑事第二庭    審判長法  官   李  璋  鵬
                                法  官   胡  森  田
                                法  官   胡  忠  文
以上正本證明與原本無異。
如不服本判決應於收受本判決後10日內向本院提出上訴書狀，其
未敘述上訴理由者，並得於提起上訴後10日內向本院補提理由書
狀（均須按他造當事人之人數附繕本）「切勿逕送上級法院」。
                                書記官   陳  文  琴
中    華    民    國    97    年    12    月    4    日
附錄本案論罪科刑法條全文：
刑法第212條
偽造、變造護照、旅券、免許證、特許證及關於品行、能力服務
或其他相類之證書、介紹書 ，足以生損害於公眾或他人者，處1
年以下有期徒刑、拘役或3百元以下罰金。
第217條
偽造印章、印文或署押，足以生損害於公眾或他人者，處3年以
下有期徒刑。
盜用印章、印文或署押，足以生損害於公眾或他人者，亦同。
中華民國刑法第218條
偽造公印或公印文者，處 5 年以下有期徒刑。
盜用公印或公印文足以生損害於公眾或他人者，亦同。


司法院資訊處製作；財團法人民間司法改革基金會備份。
